臺灣臺南地方法院民事判決　
107年度建字第53號
原      告
即反訴被告  三香科技股份有限公司

法定代理人  林明陽  


訴訟代理人  許世烜律師
            楊家明律師
被      告
即反訴原告  裕坤營造有限公司


法定代理人  林進順  
訴訟代理人  張克豪律師
上列當事人間請求損害賠償事件，經本院於民國110年7月29日言
詞辯論終結，判決如下：
    主      文
被告應給付原告新臺幣5,477,592元，及自民國107年6月19日起
至清償日止，按周年利率5%計算之利息。
原告其餘之訴駁回。
訴訟費用由被告負擔百分之四十，餘由原告負擔。
本判決第一項於原告以新臺幣1,825,964元為被告供擔保後，得
假執行；但被告如以新臺幣5,477,592元為原告預供擔保，得免
為假執行。
原告其餘假執行之聲請駁回。
反訴原告之訴及假執行之聲請均駁回。
反訴訴訟費用由反訴原告負擔。
    事實及理由
壹、程序方面：
一、按訴狀送達後，原告不得將原訴變更或追加他訴。但有下列
    各款情形之一者，不在此限：……三、擴張或減縮應受判決事
    項之聲明者。民事訴訟法第255條第1項第3款定有明文。查
    原告提起本件民事訴訟時，訴之聲明第一項原主張：被告應
    給付原告新台幣（下同）10,000,000元，及自民國107年6月
    19日起至清償日止，按周年利率5%計算之利息。嗣於訴狀送
    達後，原告數度為具狀變更聲明，最後於110年7月29日具狀
    變更聲明為：被告應給付原告13,577,592元，及其中10,000
    ,000 元自107年6月19日起；其餘金額自110年7月29日民事
    更正狀繕本送達翌日起，均計至清償日止，按周年利率5%計
    算之利息（見卷㈢第77頁）。經核上開原告所為訴之變更，
    核屬擴張及減縮應受判決事項之聲明，按諸上揭規定，應予
    准許，合先敘明。
二、次按被告於言詞辯論終結前，得在本訴繫屬之法院，對於原
    告及就訴訟標的必須合一確定之人提起反訴。反訴之標的，
    如專屬他法院管轄，或與本訴之標的及其防禦方法不相牽連
    者，不得提起。民事訴訟法第259條、第260條第1項分別定
    有明文。又所謂反訴之標的與本訴之標的及其防禦方法有牽
    連關係者，乃指反訴標的之法律關係與本訴標的之法律關係
    兩者之間，或反訴標的之法律關係與本訴被告作為防禦方法
    所主張之法律關係兩者之間，有牽連關係而言，即舉凡本訴
    標的之法律關係或作為防禦方法所主張之法律關係，與反訴
    標的之法律關係同一，或當事人兩造所主張之權利，由同一
    法律關係發生，或本訴標的之法律關係發生之原因，與反訴
    標的之法律關係發生之原因，其主要部分相同，均可認兩者
    間有牽連關係。查本件原告起訴係以兩造於104年12月30日
    訂立「三香科技股份有限公司廠房及辦公室新建工程」工程
    合約（下稱系爭工程合約），並訂有工程合約書，由被告承
    造原告之廠房及辦公室新建工程，惟系爭工程有瑕疵又逾期
    完工，乃依系爭工程合約請求被告賠償瑕疵修補費用及逾期
    完工罰款。被告則以原告未給付其系爭工程款，及原告任意
    終止契約致其受有損害，提起反訴請求工程款及賠償因契約
    終止而生之損害。則其反訴之標的與本訴之標的間，有牽連
    關係，依據前述規定及說明，自無不合，反訴原告所提之反
    訴，應予准許。
貳、實體方面：
一、本訴部分：
（一）原告主張：
    ⒈兩造於104年12月30日訂立系爭工程合約，委由甲級營造商
      即被告承造該工程。為此，原告向銀行借款8500萬元。而
      系爭工程合約第3條約定：「工程總價：捌仟壹佰萬元整
      （含稅）。」，且第4條中之工程期限約定：「400個日曆
      天（開工日始起至使照申請）。548個日曆天（開工日起
      至全部完工，含合約範圍之土建工程），乙方（即被告，
      下同）應於105年1月15日前，向臺南市政府工務局申報開
      工。」（使照係使用執照之簡稱，下同。），因此，被告
      應於106年7月15日前完工。惟自開工日起，迄今已逾900
      天，被告仍未完工。且原告主張系爭工程瑕疵，均有催告
      被告修補，而因被告施工錯誤、偷工減料，其中最重要之
      D棟及E棟工程，結構安全存有重大瑕疵，非經補強修復不
      能使用，且嚴重遲延，而造成原告生產延滯及投資不能回
      收等重大損失。
    ⒉於106年10月初，已逾完工期限，惟原告發現系爭工程之施
      工與原設計不符，經兩造與建築師會勘後，目視檢查發現
      ：獨立平台樓地板施工厚度15公分，與原設計不符，以及
      鋼結構柱樑接合之施工，全部未作開槽滲透焊接，與原設
      計不符，對於整體建築物耐震安全造成嚴重影響。因此，
      建築師建議對本工程鋼結構做全面性檢驗，對於施工現況
      與原設計不符部分進行改善（原證2）。
    ⒊雖被告提出貳樓SS2版補強計畫書（原證5），然該計畫書
      未經結構技師簽名，亦無補強後強度檢討，無法確認補強
      後之強度。且被告並未提出趕工計畫書，經原告委託律師
      於106年10月31日發文再次催促被告提出經技師簽認可行
      之改善計畫及趕工計畫，並於106年11月7日召開工程協調
      會催促被告。雖被告於106年11月23日提出修正之改善計
      畫書，但因有諸多缺失仍未言如何修補，且未有技師簽證
      ，故原告再委請律師於106年12月1日發函（原證3）予被
      告，請其依照建築師之意見，重新提出修正後之改善計畫
      。
    ⒋因被告一直未委請專業技師就改善計畫簽證，原告再委請
      律師於106年12月26日發函（原證4）通知召開工程協調會
      ，並請被告應協同委任之技師共同到場討論。雖被告於10
      7年1月5日再提出改善計畫，然因有樓板未施作剪力釘（
      先前被告均隱瞞樓板未施作剪力釘），致無法達到安全規
      範，改善計畫等同無效，且未經技師簽證等問題未能解決
      ，故原告再委託律師於107年1月10日發函（原證5），催
      促被告依建築師要求，提出切實可行並經結構工程技師分
      析及簽證之改善計畫。嗣於107年1月19日，建築師應是擔
      心建築執照逾期，始配合被告蓋章，而由其申請使用執照
      。
    ⒌因被告之改善計畫一直未能一次將全部問題解決，東缺西
      補，均難以採用。原告為避免拖延，及期待能一次解決，
      故於107年2月13日再召開工程會議（原證6），由兩造會
      同建築師、土木技師及營造業同業一同討論、協調，決議
      下列8項：「
      ⑴獨立平台依原設計20cm厚度施工。
      ⑵開槽滿焊缺失部分，依裕坤提出之改善計畫施工。
      ⑶柱封板厚度，由原告指定五個處所開板檢驗。
      ⑷柱接合擴孔問題之檢驗，依裕坤提出之改善計畫進行。
      ⑸C型鋼、剪力釘問題，請蔡技師依實際現況及業主疑
　　　  慮，重新檢核並提出建議與結論。
      ⑹關於本工程所使用之鋼材，由業主取樣進行檢驗是否符
　　　  合原設計圖說之要求。如符合原設計圖說要求，由業主
　　　  負擔檢測費用。
      ⑺一小時防火漆，經確認依工程合約約定，由裕坤「僅提
　　　 供證明」即可。
      ⑻請裕坤公司依上列決議暨107年2月5日改善計畫執行，
　　　　並儘速提出工作進度表。」
   ⒍又原期待於建造執照到期日即107年7月13日前改善並全部完
     工，詎於107年3月2日兩造進行柱封板及鋼材之檢驗取樣時
     ，竟發現D棟使用鋼柱有SN400YB之烙印（見補字卷第141、
     143頁照片），與合約要求應使用SN490YB規格不符。因SN4
     00雖長度夠，但彈性不夠，故建築師堅持採用SN490。且經
     金屬中心檢測現場取樣鋼材不符合SN490YB規範（原證8）
     。故原告再委請律師於107年3月29日發函（原證9），表示
     依系爭工程合約第9條第3項第2款約定，不符合契約規定之
     材質應拆除重做，故請被告提出D棟拆除重做之改善計畫，
     且通知被告應就所使用之材料全部重新檢測。嗣雖兩造有
     再討論鋼材材質如何檢驗，然因距離建造執照期限即107年
     7月13日已迫在眉睫，且被告陸續撤出其材料、施工機具，
     顯無能力，也無意願將工程完成。而原告原預計之生產線
     全被迫取消，訂購之機械設備仍放置於他處而未能使用，
     且銀行貸款因被告遲延，無端支出額外龐大利息，損失很
     大，故兩造合意委託臺南市土木技師公會就本工程之已施
     作金額、瑕疵暨修復費用、逾期罰款等項目進行鑑定，業
     經受理（原證10），並於107年5月24日，會同兩造初勘，
     並約定有關「材質不符項目」之取樣、試驗、恢復費用，
     由被告負擔全額。其他試驗費用，若合格，由原告負擔，
     若不合格，由被告負擔。鑑定費用由兩造各負擔50%。（原
     證11）。
   ⒎嗣因被告未依兩造之約定予以支付上開鑑定中之一項檢驗費
     用，且撤走施工機具，原告遂依系爭工程合約第25條第1款
     、第2款約定，以及民法第511條規定，委請律師於107年6
     月14日發函（原證12），終止兩造間之系爭工程合約，經
     被告於107年6月15日簽收函文。
   ⒏原告委託臺南市木土技師公會就系爭工程已完工之價值，
　　 合理工期為鑑定，依據該會108年8月19日臺南市土木技師
　　 公會（108）南土技字第1355號鑑定報告書（下稱土木技師
　　 鑑定報告）之結論：「
      ⑴工程結算：
        ①已工部分價值（含利潤不含稅）：69,807,408元（原
          證14：木土技師鑑定報告第一冊附件五-1、-2）
        ②未附證明文件，暫時保留款9,103,951元（不含稅，
　　　　  見土木技師鑑定報告第一冊第27頁十、結論（工程結
　　　　  算）、附件五-1及-2）。
        ③D棟及E棟因梁柱接頭及柱内加勁板未焊接、柱封版焊
          接及板對接焊接不符合規定及螺栓扭力測試不合格等
          嚴重缺失，無法符合原結構抗彎矩構架，地震來臨時
          無法傳遞彎矩，造成結構破壞，嚴重危害廠房人員生
          命安全及財產之損失，另D棟SN490原設計有160支柱
          及梁，本鑑定案隨機取樣4支鋼柱及檢視先前取樣位
          置1支鋼柱，共隨機取樣5支鋼柱，即發現2支誤用SN4
          00，因SN490誤用SN400，更加劇其危險性。上述嚴重
          施工瑕疵非經專業技師設計及專業廠商補強，無法於
          安全情況下使用，然後續若經補強後，三香科技公司
          表示對空間使用影響極大，因無法量化該影響之費用
          ，本鑑定未估列。
        ④D棟1F柱包覆混凝土突出地面（詳附件三，照片D-6〜D-
          11），與設計圖不符，三香科技表示已影響其使用動
          線，此瑕疵無法量化影響之費用，本鑑定未估列。
        ⑤工程合約書備忘錄載明，A棟廠房墊高與一樓第一階樓
          梯平面平，經本次鑑定廠區高程測量結果顯示（詳附
          件十.4），測點2、3、5、6、7高程均高於合約書預
          定高程（測點BM.1）15cm〜23.6cm不等，即約與第二
          階高程（測點BM.2）同高，顯見整區放樣高程與工程
          合約書不符，三香科技公司表示，該高程過高，導致
          A棟室内高度不足，影響日後機具擺設，此瑕疵無法
          量化影響之費用，本鑑定未估列。
      ⑵合理工期（開工日起至使照申請）：
       ①依相關資料研判分析，因本案屬同一建造執照，D棟、E
         棟及F棟各棟之合理完工期限（開工日起至使照申請）
         最晚時間（即D棟）為全案合理完工期限，即合理完工
         期限（開工日起至使照申請）為106年11月29日。
       ②本案因D棟及E棟鋼構工程有嚴重施工瑕疵，非經補強無
         法達原設計之安全需求，三香科技公司表示，此為
　　　　 106年9月8日裕坤提出使用執照申請，呂明憲建築師不
         用印之主因；至鑑定第一次會勘日期（107年7月2日）
         止，裕坤營造尚未提出D棟及E棟鋼構施工瑕疵補強設
         計（含技師簽證），經設計建築師同意並辦理變更設
         計送臺南市政府審核通過，據以施作補強工程。又合
         理完工期限為106年11月29日，惟至終止承攬契約日即
         107年6月15日（被告收文日），被告仍未完工，故遲
         延日數為198天。而依系爭工程合約第23條逾期責任第
         1項約定：「由於乙方之責任未能按第4條規定期限内
         完工，每逾期一天依工程總價千分之一計罰，但以總
         價金之百分之十為上限，其逾期部分如與其他部分不
         相牽連，可獨立計算」。則每逾期一日應罰款81,000
         元；逾期198天合計應罰款16,038,000元。若以上限工
         程總價10%為限，仍應罰款810萬元。
    ⒐本案因D棟及E棟鋼構工程有嚴重施工瑕疵，非經補強無法
      達原設計之安全需求，依109年10月15日臺南市結構工程
      技師公會南市結技鑑字第710號鑑定報告書（下稱結構工
      程技師鑑定報告）研判結果如下：
      ⑴D棟廠房部分（見結構工程技師鑑定報告D卷第6至9頁）
       ：「
       ①梁柱接頭及柱内加勁板經現場目視確認(詳附件七），
         兩者均未依規定如實銲接，此兩項施工瑕疵導致鑑定
         標的物D棟之梁柱接頭由原設計的彎矩接頭（momentco
         nnection）變成剪力接頭（shearconnection），使地
         震力（水平側力）無法透過樓版及鋼梁順利傳給鋼柱
         再下傳至基礎，讓鑑定標的物D棟結構由靜不定轉為不
         穩定結構而有安全疑慮。
       ②柱封板銲接及板對接銲接部分，由非破壞檢驗報告（詳
         附件八）及現場目視可知，施工單位未依規定將
　　　　 20mm厚之柱封板開槽，致使銲條只能融燒表面0至5mm
         的深度，而在5〜20mm深度範圍内存在銲道瑕疵，亦即
         檢測結果是D棟所有柱封板銲接及板對接銲接之銲道全
         數不合格……
       ③螺栓扭力測式不合格部分，裕坤營造有限公司已於鑑定
         技師第三次初勘會議中同意不檢測，雙方兩造同意螺
         栓扭力測試不合格……
       ⑩委託專業施工廠商依據補強設計圖說編製預算供雙方參
         考，且不同廠商所估之預算亦會有所不同；D棟廠房結
         構補強經費概算為壹仟伍佰貳拾柒萬參仟捌佰伍拾壹
         元……」。
     ⑵E棟廠房部分（見結構工程技師鑑定報告E卷第5至6頁）：
       「……『會議結論確認D、E兩棟之梁柱接頭銲接與柱内加勁
       板全部未依規定施作，裕坤營造有限公司同意不進行鑑
       定…』，針對此項目經現場目視檢測E棟所有梁柱接頭後，
       確定皆未依原設計圖說施作梁、柱接頭銲道，現況接頭
       照片詳附件七。依原設計圖說之接頭設計型式為抗彎接
       頭，惟依現場勘查後接頭確有施工缺失，該缺失使大梁
       彎矩傳遞至柱之機制喪失，在現況結構評估上採用無法
       傳遞彎矩之剪力接頭來模擬。經電腦分析結果，因施工
       缺失使現況結構在自重、設計風力、設計地震力各外力
       作用下，編號"SC1"鋼柱已無法符合現行相關法規需求，
       須進行結構上補強或依原設計圖說進行施工缺失改善。…
       …方案一：鋼斜撐補強，工程總價為壹佰壹拾伍萬玖仟肆
       佰元；方案二：接頭銲道補銲，工程總價為貳佰零柒萬
       柒仟元……」。原告主張應採方案二補強，始能保有較多
       的廠房使用空間，且對原告損害較小。
     ⑶以上因D、E棟廠房施工瑕疵而必須進行修繕及補強工程總
       價為17,350,851元（15,273,851＋2,077,000＝17,350,851
       ，未稅）。又此一金額爲未含營業稅之金額，惟承攬契
       約工程總價不含營業稅僅爲兩造間之約定，而瑕疵修補
       工程原告須另外委託第三人進行修補，應不得僅以兩造
       約定之不含稅方式進行計算，故本件工程瑕疵修補費用
       加計5%之營業稅後計算之金額18,218,394元，始爲原告
       因被告不完全給付所生之額外支出。
   ⒑原告爰依系爭工程合約及民法第263條準用第260條，以及第
      492條、第493條、第494條前段規定，主張應減少報酬，
      且被告應賠償補強及修復費用之損害，及請求被告返還溢
      領工程款之不當得利予原告。計算如下：
　　　⑴被告已完成部分價值（含利潤，不含稅）：69,807,408
        元。
　　　⑵未付證明文件暫時保留款（不含稅）:9,103,951元。
　　　⑶工程瑕疵修復及補強費（含稅）：18,218,394元。
　　　⑷追加工程（不含稅）：435,693元。
　　　⑸試驗取樣復原及試驗費（不含稅）：355,308元
　　　⑹施工界面（不含稅）：18,810元。
　　　⑺上述金額結算，原告應給付被告41,832,408元〈計算式：
        69,807,408-（9,103,951+18,218,394-435,695+355,30
        8+18,810）×1.0262(利潤率）＝41,832,408元〉。
　　　⑻被告已領工程款53,460,000元
　　　⑼被告逾期應交付之罰款8,100,000元。
　　　⑽被告已清償金額：6,150,000元。
　　　⑾綜上，被告應給付原告之金額為13,577,592元（計算 式
        ：已領工程款53,460,000元+逾期罰款8,100,000元-原
        告應給款項41,832,408元-被告已清償6,150,000元＝13,
        577,592元）。　　
　　⒒並聲明：
　　　⑴被告應給付原告13,577,592元，及其中10,000,000 元自
        107年6月19日起；其餘金額自110年7月29日民事更正狀
        繕本送達翌日起，均計至清償日止，按周年利率5%計算
        之利息。
      ⑵訴訟費用由被告負擔。
      ⑶原告願供擔保，請准宣告假執行。
（二）被告則以：
    ⒈被告就系爭工程瑕疵並無不為修補或拒絕修補之意，原告
      於兩造仍於釐清瑕疵爭議過程中逕自發函解約，並請求損
      害賠償，並無理由。
　　　⑴被告自始至終均依照原告指示辦理，並配合瑕疵修繕之
        期程(見被證1-38函文）。
     ⑵在被告欲進行修繕之準備程序中，原告先於107年4月逕自
       將屬於工程款訂金擔保交換之本票聲請裁定進行強制執
       行(被證24)，後又於107年5月3日以未收受函文紙本通知
       為由而拒絕被告進場取樣進行材質檢測，甚至還於107年
       5月10日逕自向土木技師公會申請工程瑕疵結算鑑定，然
       此部分與被告欲進行之瑕疵修繕作業相互扞格，故被告
       請其確認是否拒絕修補而有終止契約之意，惟原告並未
       回應，即於107年6月14日發文終止契約，被告於107年6
       月15日收受。是以，原告於兩造仍於釐清瑕疵爭議過程
       中即逕自發函解約，其解約自非合法。
 　 ⒉被告並無逾期之情事，且原告所委請之建築師拒為用印非
      可歸責予被告：
　　　⑴依系爭工程合約第17條約定：「工程延長：因下列原因
        及甲方（即原告，下同）之 影響，致不能工作時照實
        際情況延長工期：㈠天雨及人力不可抗拒之事故。㈡經甲
        方同意需配合其他工程施工因素之延誤。」，兩造契約
        約定工程期限為應於申報開工400日申請使用執照、
　　　　548日全部完工，惟實際上倘有上開第17條約定之情形
        時自應按實際情況延長工期。
　　　⑵經查，本件工程分成D、E、F三棟建物，惟使照申請係三
        棟建物合併於同一張使照上，故無法單獨切割視之，實
        際上仍需視能真正開工之日期起算工期，固然合約載明
        被告應自105年1月15日前向臺南市政府工務局申報開工
        ，然因原告使用之故，其遲至105年10月31日方將D棟建
        物部分移交予被告及提供設計圖說，此有D棟設計圖說
        （被證43)為據(上載日期為105年10月31日），故D棟實
        際上遲至105年11月3日起被告方能進場開挖進行施工，
        故工期自該時起算400日係至106年12月7日為使照申請
        期限。
　　　⑶此外，因本件工程多屬戶外鋼構作業，倘遇天候問題例
        如遇 天雨之情形，會影響灌漿程序及結構穩固之問題
        ，故礙於氣候因素之情形下無法施工，此亦係上開契約
        第十七條約定天雨為展延工期之緣由。復查，自D棟於1
        05年11月3日正式開工後至最後完工收尾106年8月25日
        為止，期間適逢雨天無法施工之日期共計33日，此有中
        央氣象局氣候統計資料（被證44)可稽，倘再加計天雨
        無法施工而應展延之期限，則上開申請使照之日期應再
        向後展延33日而至107年1月9日為止（106年12月7日加3
        3日）。
　　　⑷實際上，D棟早於106年8月17日已經臺南市政府工務局勘
        驗完成，此有臺南市政府政府公務局（104)南工造字第
        01599號申報勘驗紀錄表（被證45)為據，而被告106年9
        月8日即提出使用執照申請，僅因原告遲未讓建築師用
        印送件而擱置，則被告於106年9月8日即提出使用執照
        申請，並未超過400日應申請使照之期限約定（退步言
        之，縱以原告所提鑑定報告僅展延331天、加計至106年
        9月27日之時點亦無逾期），此部分遲延係原告及其使
        用人之原因所導致，且被告早於106年7月20日早已拆除
        鷹架完成第七期工程作業，倘非原告刻意习難，實際上
        剩餘工程部分僅剩文書事務之流程作業，實質上已等同
        完工。鑑定報告中固然以原告公司表示因D、E棟有瑕疵
        、非經補強無法達原設計之安全需求，此為建築師不用
        印之主因云云（見土木技師鑑定報告第一冊第28頁），
        惟事實上建築師後於107年1月19日卻又用印配合送件（
        被證51)，然當時客觀條件均未改變，建築師卻逕自改
        變用印之立場，在在證明用印流程部分致使照申請遲延
        係原告及其使用人即建築師之原因所致，並非可歸責予
        被告。
    ⒊臺南市木土技師公會鑑定報告，對於未附證明文件之工程
      款9,103,951元遭暫時保留之結論，明顯與合約約定不符
      。按系爭工程合約第4條約定載明：「第一期E棟鋼構組立
      完成10%、第二期D棟F棟基礎拆模回填完成10%、第二期D
      棟鋼柱進場10%、第四期D棟鋼構組立完成10%、第五期F棟
      本體結構完成澆置10%、第六期D棟鋼浪板完成組立10%、
      第七期本工程鷹架拆除10%、第八期消檢合格10%、第九期
      使照取得5%、第十期二次完成15%」，並未約定被告需先
      提供證明文件方得請求工程款，僅在第九期使照取得時需
      配合提出證明文件辦理程序即可，此僅屬文件作業流程之
      一部分，並非給付工程款之要件。更何況，於工程陸續完
      工後，被告即已持續繳交合格證明影本予原告，證明確實
      依照施工規範作業且符合品質要求，此有所留存之合格證
      明（被證47)可稽。事實上係因後來兩造產生施工爭議，
      原告積欠被告已施作完成然尚未給付之第七期工程開始，
      方無法就後續程序完成，包含交付合格證明、申請並取得
      使照及完成二次施工。然實際上就鑑定報告所指未附證明
      文件暫時保留之9,103,951元部分均已完成（見土木技師
      鑑定報告第一冊第27頁），原告就此自應給付工程款項無
      疑。
　　⒋退步言之，倘本訴部分原告主張有理，被告業已退還工程
      款615萬元，此部分主張與原告之請求為抵銷抗辯。
　　⒌聲明：　
　　　⑴原告之訴及假執行均駁回。
      ⑵訴訟費用由原告負擔。
      ⑶被告如受不利判決，願供擔保免為假執行。
二、反訴部分：
（一）反訴原告主張：
   ⒈反訴被告應給付反訴原告已施作完成然尚未給付之第七期工
     程款6,885,000元:本件反訴原告公司就系爭工程已施工並
     經反訴被告估驗後，已請款至第六期款，惟後續反訴原告
     就第七期部分完工後，經多次催告後，反訴被告仍拒絕給
     付款項，共計6,885,000元，此有反訴原告所開立之請款發
     票及計價資料（被證39)可稽。
　 ⒉反訴被告應給付反訴原告已施作惟尚未計價之工程款12,952
     ,778元：
　　 系爭工程中因反訴被告於工程期間曾為追加減工程變更之
     要求，經計算後，實際工程金額依鑑定結果達73,297,778
     元，然因反訴被告於107年6月15日無預警終止契約，故並
     未與反訴原告進行結算，此部分扣除上開第七期工程款及
     先前反訴原告已領取之款項後，尚差12,952,778元(73,297
     ,778-53,460,000-6,885,000=12,952,778)，因系爭工程合
     約已經反訴被告終止，就此結算差額部分亦應給付予反訴
     原告。
　 ⒊反訴被告應給付反訴原告追加工程款457,480元(含稅，未稅
     金額為435,695元）。
　 ⒋反訴被告任意終止與反訴原告之承攬合約，依民法第511條
     規定，應賠償反訴原告因契約終止而生損害1,620,000元。
     按反訴原告對於系爭工程未完成部分應可取得利益之計算
     ，以106年「同業利潤標準」之「淨利率」（被證42)為標
     準，而反訴原告行業名稱為房屋建築營建，標準代號：410
     0-13，淨利率為8%。本件工程總價是8,100萬元（含稅），
     扣除反訴原告已完工領取及尚未領取之第七期工程款後，
     尚未進行完成者為第八至十期部分即20,250,000元，是本
     件得請求之預期可得利益，應為1,620,000元（20,250,000
     ×8%=1,620,000)。
  ⒌綜上，反訴被告任意終止系爭工程合約，就其所積欠之工程
    款、因契約終止造成反訴原告所生之損害，共21,541,140元
    (計算式：6,885,000+12,952,778+457,480+1,620,000，再
    扣除試驗取樣復原及試驗費355,308元、施工介面18,810元
    ），反訴被告自應給付。
   ⒍聲明：
　　 ⑴反訴被告應給付反訴原告21,541,140元，及自反訴起訴狀
       繕本收受翌日起至清償日止，按年息百分之五計算之利
       息。
     ⑵反訴費用由反訴被告負擔。
　　 ⑶反訴原告願供擔保，請准宣告假執行。
（二）反訴被告答辯：
　　⒈反訴原告已受領工程款金額，及應賠償反訴被告之瑕疵修
      補已超出其可受領之報酬總額，則反訴原告已無可對反訴
      被告請求給付之工程款，故反訴原告反訴請求給付工程款
      ，顯無理由。
　　⒉關於未附證明文件暫時保留款9,103,951元部分：
　　　⑴依木土技師鑑定報告所列未付證明文件暫時保留，所欠
        缺之證明文件均為取得使用執照所必需之文件，俟提供
        證明文件，使用執照取得後，再行付款之款項目為（土
        木技師鑑定報告第一冊附件五83〜87頁）：
　　　　①D棟廠房部分：
　　　　  複合防火屋頂鋼板、複合防火外牆鋼板、輕隔間牆（
          耐燃一級雙面）、烤漆鋼板防火門、不鏽鋼防火門、
          電動防火捲門，未提供防火證明保留5,625,450元。
　　　　②E棟餐廳、宿舍工程：
　　　　　一小時防火漆、複合防火屋頂鋼板、複合防火外牆鋼
          板、不鏽鋼防門、防火捲門等，未提供防火證明共計
          保留1,788,050元。
　　　　③F棟辦公室工程：
　　　　　輕隔間、不鏽鋼防火門、木質防火門、烤漆鋼板防火
          門、鋁框蜂巢門、鋁框蜂巢門、烤漆鋼板防火門，未
          提供防火證明共計保425,100元。
　　　　④全區高壓配電盤設備工程未檢附相關證明文件向台電
          申請合格證明保留929,915元。
　　　　⑤消防設備工程相關證明尚未提供，以完成金額1,118,1
          20元之30%估列扣除335,436元。
　　　　⑥以上合計保留款9,103,951元。
      ⑵就D棟廠房、E棟餐廳、F棟辦公室工程之扣款：
　      ①宿舍工程系爭工程合約被告應提供證明文件之項目，
　        詳列於系爭工程合約附件「詳細價目標（標單）」。
　      ②由系爭工程合約附件之「詳細價目表（標單）」之備
          註欄記載 「提供證明」、「提供防火證明」可知，
          被告除應依約定規格施工外，另須提供證明，始符合
          契約本旨。因反訴原告未能提供詳細價目表（標單）
          所要求之證明文件，乃未依合約本旨履行，反訴被告
          得於反訴原告補正前，拒絕各該項目工程款之給付。
          故木土技師鑑定報告中，將各該項未出具證明文件之
          項目之工程款金額加以保留，與系爭工程合約之約定
          相符。
　　　⑶關於全區高壓配電盤設備工程及消防設備工程相關證明
        尚未提供之扣款，反訴被告補充說明如下：
　　　　①依系爭工程合約付款方式中「第八期消檢合格」及「
          第九期使照取得」之約定可知，反訴原告負有使系爭
          工程之消防安檢合格及取得使用執照之義務。
　　 　 ②申請使用執照前必須先取得消防核可函，而消防核可
          函之取得必須檢具相關證明文件向消防主管機關申請
          會勘查驗。如欠缺相關證明文件，即無法取得消防設
          備檢查核可函，即欠缺申請使用執照應備文件，自無
          法取得使用照。
        ③反訴原告承作廠房新建工程之用電設備，除將設備施
          作完成外，另應依電業法及相關法規，申請檢驗合格
          ，才能接電使用。查反訴原告未能取得全區高壓配電
          盤設備之檢驗合格證明，應認尚未施作完成，故於反
          訴原告補正前，反訴被告就此部分工程款，得拒絕給
          付。
　  ⒊聲明：
　    ⑴反訴駁回。
　　　⑵反訴訴訟費用由反訴原告負擔。
　　　⑶若受不利判決，反訴被告願供擔保，請准免假執行。
三、兩造不爭執事項：
（一）兩造於104年12月30日訂立「三香科技股份有限公司廠房
      及辦公室新建工程」工程合約，並訂有工程合約書（原證
      1），由被告承造原告之廠房及辦公室新建工程，依系爭
      工程合約第3條約定工程總價為81,000,000元；第4條工程
      期限約定為400 個日曆天（自開工日始起至使用執照申請
      ）；548 個日曆天（開工日起至全部完工，含合約範圍之
      土建工程），被告已於105 年1 月15日向臺南市政府工務
      局申報開工，故依系爭工程合約被告應於106 年2 月17日
      申請使用執照，106年7 月15日完工。
（二）原告提出原證1-12形式上均屬真正，被告已受收原證2、3
      、4、5、9、10、12函文。
（三）原告於107年6月14日發文終止兩造間之工程合約（原證12
　　   ），被告於107年6月15日收受。
（四）原告已給付被告系爭工程款53,460,000元（已含5%營業稅
      ）。
（五）被告已完成系爭工程部分之價值為73,297,778元（含稅及
      利潤、管理費）。
（六）被告已完成系爭工程，但未附證明文件，原告暫時保留之
      工程款為9,103,951元。
（七）原告應該給付被告追加工程款435,695元。
（八）被告應負擔試驗取樣復原及試驗費355,308元、施工界面
　　   18,810元。
（九）被告已經返還原告工程款6,150,000元。 
四、得心證之理由：
（一）原告主張：其於106年10月初發現系爭工程之施工與原設
      計不符：獨立平台樓地板施工厚度15公分，與原設計不符
      。鋼結構柱樑接合之施工，全部未作開槽滲透焊接，與原
      設計不符，對於整體築物耐震安全造成嚴重影響，原告請
      被告就施工現況與原設計不符部分進行改善。惟被告迄未
      修補完成，是否屬實？經查：
　　　被告對於系爭工程之施工與原設計不符，有上述之瑕疵等
      情並不爭執，兩造及原告指派之建築師呂明憲為以下之行
      為，有各該函文、會議記錄、存證信函在卷可按：
　　⒈呂明憲建築師於106年10月16日發函被告盡速改善（原證2
      ）、106年10月31日發函被告施工缺失應確實改善（被證6
      ）。
　　⒉被告提出補強計畫書（被證5、10），惟原告認被告之計畫
      書未經結構技師簽名，且内容並無補強後強度檢討，無法
      確認補強後之強度，原告委託律師於106年10月31日（被
      證8）、106年12月1日（原證3）、107年1月10日（原證5
      ）發函被告請其提出切實可行並經結構技師分析及簽證之
      改善計畫。
    ⒊兩造於107年2月13日召開工程會議，會同建築師、土木技
      師等，定出結論，請被告依決議提出工作進度表（原證6
      ）。
　　⒋被告於107年2月23日提出缺失改善施工預定進度網圖（被
      證18）。
　　⒌惟兩造於107年3月2日進行柱封板及鋼材之檢驗取樣時，原
      告發現D棟使用鋼柱有SN400之烙印（原證7） ，與合約要
      求應使用SN490規格不符，且取樣經金屬中心檢測現場取
      樣鋼材不符合SN490規範（原證8），乃於107年3月15日發
      函被告，主張被告使用鋼材不符約定，提出不實之出廠證
      明，使107年2月13日召開工程會議與會之建築師及專業人
      士受騙，影響會議結果，遂撤銷上開會議決議，並請被告
      提出確實可行之方案（被證20）。
　　⒍呂明憲建築師於107年5月24日發函被告，認被告公司未改
      善未依照設計圖說規範施工及使用鋼材瑕疵，若有建築物
      及公共安全之疑慮，被告應負全責（被證33）。被告則於
      107年6月6日函呂明憲建築師，稱系爭工程缺失未改善是
      原告拒絕修補，非被告不改善，且原告已先行使用，如有
      安全疑慮，應由原告自負風險（被證34）。
　　⒎因兩造就瑕疵內容之確定及修復，及原告囑託臺南市土木
      技師公會申請瑕疵結算鑑定意見不一、互有主張，迄原告
      於107年6月14日發文終止兩造間之工程合約（原證12）為
      止，被告並未修復上述工程之瑕疵。
（二）原告主張：兩造於107年3月2日進行柱封板及鋼材之檢驗
      取樣時，竟發現D棟使用鋼柱有SN400之建烙印，與合約要
      求應使用築師建SN490規格不符，且取樣經金屬中心檢測
      現場取樣鋼材不符合SN490規範，乃委請律師以107年3月2
      9日發文表示依工程鋼兩造工程合約書第9條第3項第2款規
      定，不符合規定之材質應拆除重做，故請被告提出D棟拆
      除重做之改善計畫，且通知被告應就所使用之材料全部重
      新檢測，惟被告迄未修補完成，是否屬實？經查：
　　⒈兩造於107年3月2日進行柱封板及鋼材之檢驗取樣時，原告
      ）發現D棟使用鋼柱有SN400之烙印（原證7），與合約要
      求應使用SN490規格不符，且取樣經金屬中心檢測現場取
      樣鋼材不符合SN490規範（原證8），此有取樣照片、試驗
      報告可按。被告雖否認有鋼材不符規範情事，惟本件經臺
      南市土木技師公會鑑定結果認為：「…另D棟SN490原設計
      有160支柱及梁，本鑑定案隨機取樣4支鋼柱及檢視先前取
      樣位置1支鋼柱，共隨機取樣5支鋼柱，即發現2支誤用
　　　SN400，因SN490誤用SN400，更加劇其危險性。上述嚴重
      施工瑕疵非經專業技師設計及專業廠商補強，無法於安全
      情況下使用，然後續若經補強後，三香科技公司表示對空
      間使用影響極大，因無法量化該影響之費用，本鑑定未估
      列。」等語（見土木技師鑑定報告第一冊第27頁）；又本
      件經臺南市結構工程技師公會鑑定結果，D棟廠房鋼柱材
      質柱線D-2、柱線D-3兩鋼柱（一樓至屋頂層）材質為SN40
      0，其餘為SN490B，此有鑑定報告可按（結構工程技師鑑
      定報告D棟第7頁），原告主張被告使用鋼材不符合規範應
      可採信。
　　⒉又如前所述，兩造就瑕疵檢驗之採樣，及原告囑託臺南市
      土木技師公會申請瑕疵結算鑑定意見不一、互有主張，迄
      原告於107年6月15日終止兩造間之工程合約為止，被告並
      未修復上述工程之瑕疵。　
（三）原告於107年6月15日依系爭工程合約第25條第1、2款「乙
　　　方（即被告）違背本契約有重大過失者；乙方工作能力薄
      弱任意停止工作或作輟無常進行遲滯不能如期竣工之約定
      。」，及民法第511條規定，終止系爭工程合約是否有理
      由？經查：
　　⒈系爭工程依系爭工程合約第4條約定，工程期限應自開工日
      始起於400個日曆天申請使用執照，自開工日起548個日曆
      天全部完工。而自開工日至使照申請日之合理工期，經臺
      南市土木技師公會鑑定結果為106年11月26日（詳如後述
      ），再加148個日曆天即應完工。
　　⒉然被告施作之系爭工程有未依照設計圖說規範施工及使用
      不符合規範之鋼材已如前述；本院審理中被告就系爭中程
      中之D、E兩棟建築之「梁柱接頭及柱内加勁板全部未依規
      定施作」、「螺栓扭力測試不合格。」為自認（見結構工
      程技師鑑定報告D棟第6頁、E棟鑑定報告第5頁）， 此部
      分事實可認定為真正。而上開工程瑕疵修補費用為17,350
      ,851元（不含稅），此亦有臺南市結構工程技師公會之鑑
      定報告書在卷可按。
　　⒊查被告未依照設計圖說規範施工及使用不符合規範之鋼材
      ，修補費用高達17,350,851元，違背系爭工程合約而有重
      大過失，且經原告多次催告修補，被告均未修補完成，應
      認被告有工作能力薄弱。再者，被告應自106年11月29日
      之後之148個日曆天全部完工，完工期限即將屆至，被告
      又有數量龐大的瑕疵待修補，然就工程瑕疵採樣鑑定等事
      由與原告爭執不休，迄107年6月間未能完工及修補完成，
      原告稱被告有不能如期竣工之情事應可採信。原告依據系
      爭工程合約第25條第1、2款規定終止系爭工程合約，自屬
      於法有據，兩造系爭工程合約於107年6月15日終止。
　　⒋又按工作未完成前，定作人得隨時終止契約。但應賠償承
      攬人因契約終止而生之損害，民法第511條定有明文。依
      該條規定，祇須在工作完成前，定作人得隨時終止契約，
      不受任何限制，故一般稱之任意終止權，此與因可歸責於
      承攬人之事由而終止承攬契約，性質不同，效果亦異。又
      按終止權之行使衹須以意思表示，向他方當事人為之，且
      不得撤銷，故同一契約不可能有二次以上之終止（最高法
      院72年度台上字第1795號判決意旨參照）。 原告於107年
      6月14日委託律師發函予被告，函文主旨為：「茲依當事
      人三香科技股份有限公司委任代為發函向台端終止 104年
      12月30日『三香科技股份有限公司廠房及辦公室新建工程』
      工程合約，並請求賠償損害如下（詳如說明），請查照。
      」，並以被告遲延及工程瑕疵，請求賠償53,460,000元，
      有該函文足按（原證12）。雖原告上開函文列舉終止系爭
      工程合約之依據，除系爭工程合約第25條第1、2款外，另
      列舉民法第511條，惟原告上開函文意旨，係以被告逾期
      完工，且無意願將瑕疵修補符合契約要求，亦無能力將工
      程完工，足認係以可歸責於被告之事由而終止承攬契約，
      本件非屬民法第511條規定之任意終止應可認定。綜上，
      原告於107年6月15日依系爭工程合約第25條第1、2款為由
      終系爭工程合約為有理由。
（四）原告主張：原告依系爭工程合約第25條，及民法第263條
      準用260條，民法第493條規定，請求被告應賠償瑕疵修補
      費用17,350,851元（後更正為18,218,394元，見本院卷㈢
      第78頁）是否有理由？經查：
　　⒈查系爭工程合約第25條約定：「甲方之終止契約權：乙方
      有下列各項之一者，甲方得限期改正，乙方逾期不為改正
      時甲方得終止本契約，甲方因此而受有損失，乙方應負賠
      償之責。㈠乙方違背本契約有重大過失者。㈡乙方工作能力
      薄弱，任意停止工作，或作輟無常，進行遲滯有事實者，
      甲方認為不能如期竣工時。」；「工作有瑕疵者，定作人
      得定相當期限，請求承攬人修補之。承攬人不於前項期限
      內修補者，定作人得自行修補，並得向承攬人請求償還修
      補必要之費用。」、「解除權之行使，不妨礙損害賠償之
      請求。」、「第258條及第260條之規定，於當事人依法律
      之規定終止契約者準用之。」民法第493、260、263條分
      別定有明文。
　　⒉按被告未依照設計圖說規範施工及使用不符合規範之鋼材
      ，違背系爭工程合約而有重大過失，且經原告多次催告修
      補，被告未修補完成，工作能力薄弱，有逾完工期限不能
      如期竣工之情事，經原告依據系爭工程合約第25條第1、2
      款規定終止契約已如前述，原告依該約定請求被告賠償因
      此所受之損失，為有理由。
　　⒊又被告施作之系爭工程有前述按未依照設計圖說規範施工
      及使用不符合規範之鋼材之瑕疵，原告委任之監工即呂明
      憲建築師於106年7月4日發函請被告改善（被證1）、106
      年10月16日發函被告改善（被證2）；又原告於106年10月
      31日委任律師發函被告，請被告於二週內就建築師所指施
      工與原設計不符部分，就鋼結構做全面性檢核（含D棟及E
      棟），與原設計圖不符部分進行改善，該計畫必須經過技
      師簽證屬確實可行之計畫（見被證8）；原告於106年12月
      8日委任律師發函被告，以被告未能依照106年11月7日工
      程會議之結論提出改善計畫切 實改善施工瑕疵錯誤及遲
      延等缺失，請被告於106年12月10日前重新提出修正後之
      改善計畫書審核（被證12）；原告於107年1月10日委任律
      師發函被告，就被告提出之改善計畫為回覆，並要求「又
      因樓板未施作剪力釘而無法符合原 設計之安全規範，則
      其他改善方式將因為樓地板未達安全規範而等同無效。就
      結構工程技師分析及簽證部分，請務必於107年1月15日以
      前完成。」（被證13）；原告於107年3月15日委任律師發
      函被告，請被告提出確實可行之修復方案（被證20）；原
      告又於107年3月29日委任律師發函被告，以被告施作之鋼
      材不符合規定，依系爭工程合約第9條第3項第2款及民法
      第493條第1項規定，請被告應於七日內提出D棟拆除重做
      的改善計畫，並應於一個月內修補完畢（被證22），此有
      各該函文在卷可按。然被告並未於相當期限內修補完成，
      從而原告依民法第493條第1項規定，自行修補並請求被告
      償還修補必要之費用，亦屬有據。
　　⒋按系爭工程瑕疵及修補費用，本院囑託臺南市結構工程技
      師公會鑑定結果如下，有鑑定報告書兩份可按：
　　　⑴D棟鑑定結論：
　　　 ①梁柱接頭及柱内加勁板經現場目視確認，兩者均未依規
         定如實銲接，此兩項施工瑕庇導致鑑定標的物D棟之梁
         柱接頭由原設計的彎矩接頭(momentconnection)變成
         剪力接頭(shearconnection)，使地震力(水平側力)無
         法透過樓版及鋼梁順利傳給鋼柱再下傳至基礎，讓鑑
         定標的物D棟結構由靜不定轉為不穩定結構而有安全疑
         慮。
        ②柱封板銲接及板對接銲接部分，由非破壞檢驗報告及
          現場目視可知，施工單位未依規定將20mm厚之柱封板
          開槽，致使銲條只能融燒表面0至5mm的深度，而在5〜
          20mm深度範圍内存在銲道瑕疵，亦即檢測結果是D棟
          所有柱封板銲接及板對接銲接之銲道全數不合格，依
          此檢驗結果並考慮本標的物強度是彎矩控制，故於現
          況與補強分析模型中將20mm厚鋼板改模擬成5mm厚鋼
          板。
        ③螺栓扭力測式不合格部分，裕坤營造有限公司已於鑑
　        定技師第三次初勘會議中同意不檢測，雙方兩造同意
　        螺栓扭力測試不合格。
        ④SN490誤用SN400鋼材部分再細述如下：…
　　　　　除柱線D-2、柱線D-3兩鋼柱(一樓至屋頂層)材質為SN
          400外，D棟其餘SCI與SC2鋼柱材質認定為SN490B，…
          。
　　　　⑦…，經現況分析模型檢核可知，一樓至三樓有90%以上
          鋼柱、37%(63/170=0.371，其中有 8 支型鋼大梁 RH
          700x300x13x24)左右的鋼梁，無法滿足設計規範_鋼
          結構極限設計法規範及解說之要求，亦即①〜④點之施
          工瑕疵影響了鑑定標的物D棟之結構安全，若要符合
          原設計可繼續使用，鑑定標的物D棟必須進行結構補
          強。
　　　　⑧在三香科技股份有限公司冀望維持現有内部使用空間
          亦即内部不增設斜撐系統或剪力牆的前提下，修改現
          況分析模型成為補強分析模型，相關修正如下列所示
          ：…
　　    　f.D棟廠房結構補強設計圖如附件十三，附件十三之
　　　　    補強設計圖是本鑑定工作為辦理補強分析與編定補
　　　　    強經費所採用之補強原則，後續如要辦理補強施工
　　　　    時，應依規定委由專業技師辦理設計與簽證各項補
　　　　    強設計圖說。
　　  　⑨補強分析模型經檢核確認所有鋼柱、鋼梁均可滿足設
　　　　  計規範_鋼結構極限設計法規範及解說之要求，即補
　　　　  強後D棟廠房可以達成符合原設計結構安全與契約之
　　　　  要求，D棟廠房補強設計結構計算書詳附件十四。
　　　　⑩委託專業施工廠商依據補強設計圖說編製預算供雙方
          參考，且不同廠商所估之預算亦會有所不同；D棟廠
          房結構補強經費概算為壹仟伍佰貳拾柒萬參仟捌佰伍
          拾壹元整，詳細經費概算資料詳附件十五。
　　　　⑪按依據臺南市結構工程技師公會上開鑑定，被告施作D
          棟廠房，有梁柱接頭及柱内加勁板，未依規定如實銲
          接，所有柱封板銲接及板對接銲接之銲道全數不合格
          ，螺栓扭力測試不合格，柱線D-2、柱線D-3兩鋼柱(
          一樓至屋頂層)材質為不符合契約規定之SN400之瑕疵
          ，影響結構安全，若要符合原設計可繼續使用，D棟
          必須進行結構補強，補強至可以達成符合原設計結構
          安全與契約之要求之程度，補強費用為15,273,851元
          。
　　　⑵E棟鑑定結論：
　　　　①…「會議結論確認D、E兩棟之梁柱接頭銲接與柱内加勁
          板全部未依規定施作，…裕坤營造有限公司同意不進
          行鑑定…」，針對此項目經現場目視檢測E棟所有梁柱
          接頭後，確定皆未依原設計圖說施作梁、柱接頭銲道
          ，現況接頭照片詳附件七。依原設計圖說之接頭設計
          型式為抗彎接頭，惟依現場勘查後接頭確有施工缺失
          ，該缺失使大梁彎矩傳遞至柱之機制喪失，在現況結
          構評估上採用無法傳遞彎矩之剪力接頭來模擬。經電
          腦分析結果，因施工缺失使現況結構在自重、設計風
          力、設計地震力各外力作用下，編號“SCI”鋼柱已無
          法符合現行相關法規需求，須進行結構上補強或依原
          設計圖說進行施工缺失改善。…
　　　　②本次鑑定報告書將依現場勘查結果、結構補強之合理
          性與可行性，提出兩種型式之補強方案。分述如下：
　　　　　方案一：鋼斜撐補強。…
　　　　　方案二：接頭銲道補銲。…
　　　　③上開相關各方案之補強工程經費，委託專業施工承商
          依據補強 設計圖說編製預算供雙方參考，且不同廠
          商所估算之預算亦會有所不同。方案一：鋼斜撐補強
          ，工程總價為壹佰壹拾伍萬玖仟肆佰元；方案二：接
          頭銲道補銲，工程總價為貳佰零柒萬柒仟元，預算總
          表詳附件十。
　　　　④按依據臺南市結構工程技師公會上開鑑定，被告施作E
          棟廠房，有梁柱接頭及柱内加勁板，未依規定施作之
          瑕疵，因施工缺失使現況結構無法符合現行相關法規
          需求，須進行結構上補強或依原設計圖說進行施工缺
          失改善。而缺失之改善雖有上述方案一與方案二，然
          方案一僅係在進行補強後，所有構件檢核結果皆符合
          現行相關法規需求；而以方案二補強後之廠房其使用
          性、功能性能回復原設計理念，經現場重新銲道補銲
          後可回復至原設計圖說之結構系統行為、耐震能力、
          安全性與使用性，即與原設計相同之結構型式無異。
          瑕疵之修復除應符合法規要求外，更應回復至原契約
          設計圖說之要求，故本件應以方案二為適當，瑕疵修
          補費用為2,077,000元。
　　　⒌綜上，D棟廠房結構補強經費概算為15,273,851元，E廠
        房結構補強費用為2,077,000元，以上共17,350,851元
        。又上開鑑定人之瑕疵修補之鑑定報價單不含營業稅，
        而原告須另外委託第三人進行瑕疵修補工程，故本件工
        程瑕疵修補費用，應加計5%之營業稅後計算之金額18,2
        18,394元。從而，原告依系爭工程合約第25條第1、2款
        ，及民法第493條規定，自行修補並請求被告償還修補
        瑕疵之必要費用18,218,394元為有理由。
（五）原告主張被告因逾期完工應賠付原告逾期罰款8,100,000
      元，是否有理由？
　　⒈查「逾期責任：由於乙方之責任未能按第4條規定期限内
      完工，每逾期一天依工程總總價千分之一計罰；但以總價
      金之百分之十為上限，其逾期部份如與其他項目不相牽連
      ，可獨立計算。」、「工程期限：400個日曆天（開工日
      始至使照申請）」系爭工程合約第23條、第4條分別定有
      明文。原告主張系爭工程之之合理完工期限為106年11月2
      9日，被告至終止承攬契約日即107年6月15日止未完工，
      故遲延日數為198天云云。惟系爭工程合約第4條約定工程
      期限400個日曆天係自開工日至使照申請為止，並非以實
      際完工之日，原告以被告迄107年6月15日仍未完工而有遲
      延尚有誤會。按系爭工程第4條約定工程期限至申請使照
      為止為400個日曆天，該合理工期經臺南市土木技師公會
      鑑定結果為106年11月29日，此有鑑定報告書可按（見第
      一冊第27頁）。故被告至遲應於106年11月29日申請使用
      執照，否則即應負遲延責任。
　　⒉經查，系爭工程之D棟早於106年8月17日已經臺南市政府工
      務局勘驗完成，此有臺南市政府政府公務局（104)南工造
      字第01599號申報勘驗紀錄表（被證45)為據，而被告早在
      106年9月8日即欲提出使用執照之申請，僅係因瑕疵修繕
      之爭議，建築師遲未用印送件而擱置，此有兩造間承辦人
      員之LINE對話記錄可按（被證46）。依上開對話記錄，原
      告承辦人員於106年9月8日以LINE傳送使用執照申請書予
      被告，向被告承辦人員稱：「請印出各一份簽名蓋章後寄
      給我，建築師才要簽，起造承造都要簽名。」嗣於106年9
      月20日，兩造承辦人員對話如下：
　　　被告：請問一下三香的使照申請書好了嗎？
　　　原告：建築師還沒有給我。
　　　被告：知道何時會給嗎？還有問題嗎？
　　　原告：建築師方說有問題，有跟你們聯絡請改善後跟他聯
　　　      繫（誤為系）詳細我也不清楚。
　　　被告主張其於106年9月8日即在使用執照上簽名蓋章請原
      告及建築師用印後送件應可認定。
　　⒊雖原告主張系爭工程合約第4條係約定被告應於400個日曆
      天取得使用執照，及被告施作之工程有瑕疵，非經補強無
      法達原設計之安全需求，此為建築師不用印之主因，但到
      107年1月19日因建築師擔心建築執照逾期才送使用執照之
      申請云云。惟查：
　　　⑴系爭工程合約第4條約定工程期限400日曆天係「開工日
        始起至『使照申請』」，對比同條文付款方式之第九期款
        應於「使照取得」時支付，二者用字不同，其意義亦不
        相同，400日曆天之工程期限僅限於使用執照之申請，
        而非使用執照之取得應可認定。
　　　⑵按民法第224條規定：「債務人之代理人或使用人，關 
        於債之履行有故意或過失時，債務人應與自己之故意或
        過失負同一責任」。又系爭工程合約第八條監造作業約
        定：「一、本工程由甲方或甲方指派之建築師為監造單
        位，監造單位之職權如下：…㈨協辦乙方取得使用執照。
        」本件原告指派之李明憲建築師為監造單位，其為原告
        之使用人。查系爭工程於107年1月19日申請使用執照，
        此有使用執照之申請資料在卷可按（被證52），晚於40
        0日曆天之合理工期106年11月29日。原告雖主張係因系
        爭工程非經補強無法達原設計之安全需求，因此建築師
        不用印云云，惟李明憲建築師後於107年1月19日用印配
        合使用執照申請送件當時，被告同樣未提出任何所謂D
        、E棟鋼構施工瑕疵補強設計之計畫，足見該瑕疵之補
        強計畫並非申請使用執照之要件，而在客觀條件均未改
        變下，原告及其使用人建築師改變用印立場，使致使用
        執照申請遲延，並非可歸責於被告。被告就系爭工程合
        約第4條約定，應於400日曆天申請使照並無遲延。
  　 ⑶再查，系爭工程合約400日曆天之合理工期為106年11月 2
       9日，已由臺南市土木技師公會鑑定在案，再加計148日
       曆天始為全部完工期限。然合理工期除應扣除「紀念日
       及節日實施辦法」之節日外，另應扣除天雨及人力不可
       抗拒之事故等日（系爭工程合約第17條參照）。原告復
       未能證明其於107年6月15日終止系爭工程合約時，被告
       已逾548日曆天，原告請求被告給付逾期完工之損害亦無
       可採。
     ⑷綜上，本件被告完成之系爭工程於106年9月8日已足堪申
　　　 請使用執照，雖因原告及使用人建築師未配合用印，遲
　　　 至107年1月19日使請申請使用執照，已逾106年11月29日
　　　 之400日曆天工期，被告並無未依期限申請使照之情事。
　　　 又全部完工期限為自106年11月29日再起算148日曆天，
　　　 然原告未舉證證明其於107年6月15日終止系爭工程合約
　　　 時，完工期限已屆至，難認被告已遲延。從而，原告依
　　　 系爭契約第23條規定，請被告賠償自106年11月29日起至
　　　 系爭契約107年6月15日終止日止之逾期責任8,100,000 
　　　 元，為無理由。
（六）反訴原告主張：反訴被告應給付反訴原告已施作完成然尚
      未給付之第七期工程款6,885,000元（含稅），是否有理
      由？經查：
　　⒈反訴原告主張上開事實業據提出請款發票及已收工程款明
      細（被證39)可稽，反訴被告對此亦不爭執，此部分之事
      實可以認定為真正。
　　⒉然查，依系爭工程合約第4條付款方式，反訴原告依工程進
      度，分十期請求階段性付款。惟系爭工程合約已由反訴被
      告於107年6月15日終止，系爭工程合約無再依工程進度階
      段性付款之必要，系爭工程合約終止後，反訴被告已委由
      臺南市土木技師公會計算反訴原告完成系爭工程之價值為
      69,807,408元（含利潤，不含稅，見木土技師鑑定報告第
      一冊附件五-1、-2），反訴原告依系爭工程合約第4條約
      定可請求之第七期工程款，已由土木技師公會鑑定完工價
      值時加以評價，反訴被告並以此計算應給付反訴原告之工
      程款，反訴原告再依系爭工程合約第4條規定，請求階段
      性之工程款，自無理由，應予駁回。
（七）反訴原告主張：反訴被告應給付反訴原告已施作惟尚未計
　    價之工程款12,952,778元（含稅），追加工程款435,695
　    元（未稅），是否有理由？經查：
　  ⒈查系爭工程合約終止後，反訴被告已委由臺南市土木技師
      公會計算反訴原告完成系爭工程之價值，為69,807,408元
      （含利潤，不含稅，見木土技師鑑定報告第一冊附件五-1
      、-2，含利潤及稅為73,297,778元），此有鑑定報告可按
      並為兩造所不爭執，應可認定為真正。
　　⒉上開已完成之工程中，依臺南市木土技師鑑定報告，對於
      未付證明文件之工程款9,103,951元（不含稅），遭暫時
      保留之結論，並註明防火證明尚未提供，於工程款中先予
      以計價，暫予以估列扣除，俟提供證明文件，使用執照取
      得後，再行付款，有鑑定報告可按（見鑑定報告第一冊第
      27頁十（工程結算）附件五83-87頁）。雖反訴原告主張
      ，依系爭工程合約第4條之付款條件，並未約定被告需先
      提供證明文件方得請求工程款，僅在第九期使照取得時需
      配合提出證明文件辦理程序即可，此僅屬文件作業流程之
      一部分，並非給付工程款之要件云云。然查：
　　　⑴鑑定人鑑定應予保留之D棟廠房、E棟餐廳宿舍工程、F棟
        辦公室，因未提供防火證明共計保留5,625,450元、1,7
        88,050元、425,100元，共計7,838,600元之工程款。按
        上開工程契約附件之「詳細價目標（標單）」之備註欄
        記載「提供證明」、「提供防火證明」，反訴原告除應
        依約定規格施工外，另須提供證明，始符合契約本旨。
        雖反訴原告主張：依契約第4條之付款條件，並未約定
        反訴原告需先提供證明文件方得請求工程款云云。惟「
        稱承攬者，謂當事人約定，一方為他方完成一定之工作
        ，他方俟工作完成，給付報酬之契約；報酬，應於工作
        交付時給付之，無須交付者，應於工作完成時給付之。
        」為民法第490條第1項、第505條第1項所明定，此乃報
        酬後付原則之規定。兩造間系爭工程合約已終止，工程
        款不是按工程進度階段性付款，自無反訴原告所稱各期
        請款毋須證明文件即可請領期工程款之情事；上開工程
        款既是一次性給付，反訴被告為了消防檢查合格、使用
        執照取得，均須上開證明文件，否則難認已依合約本旨
        履行，未附證明文件，上開工程尚未完工，反訴被告得
        於反訴原告補正前，拒絕各該項目工程款之給付。
　　　⑵鑑定人鑑定應予保留之消防設備工程相關證明尚未提供
        之扣款為335,436元。按依系爭工程合約付款方式中「
        第八期消檢合格」及「第九期使照取得」之約定可知，
        反訴原告負有使系爭工程之消防安檢合格及取得使用執
        照之義務。 依臺南市政府所製定「申請建築物使用執
        照自主檢查項目表」，反訴被告申請使用執照必先取得
        消防主管機關核發之消防設備檢查核可函。而消防設備
        之核可函之取得 ，依據「消防機關辦理建築物消防安
        全設備審查及查驗作業基準」，必須檢具「相關證明文
        件」向消防主管機關申請會勘查驗。如欠缺相關證明文
        件，即無法取得消防設備檢查核可函，欠缺申請使用執
        照應備文件，自無法取得使用照，難認反訴原告已依合
        約本旨履行，上開工程尚未完工，反訴被告得於反訴原
        告補正前，拒絕該項目工程款之給付。
      ⑶鑑定人鑑定應予保留之全區高壓配電盤設備工程未檢附
        相關證明文件向台電申請合格證明保留款929,915元。
　　　　依電業法第32條規定：「輸配電業或自設線路直接供電
        之再 生能源發電業對用戶用電設備，應依規定進行檢
        驗，經檢驗合格時，方得接電」。另按「用戶用電設備
        檢驗辦法」第3條規定：「輸配電業或再生能源發電業
        對用戶新增設之用電設備及既有設備變更應進行新增設
        檢驗，經檢驗合格時，方得接電」。是以，反訴原告承
        作廠房新建工程之用電設備，除將設備施作完成外，另
        應依電業法及相關法規申請檢驗合格，才能接電使用。
        查反訴原告未能取得全區高壓配電盤設備之檢驗合格證
        明，應認尚未施作完成，故於反訴原告補正前，反訴被
        告就此部分工程款929,915元，得拒絕給付。
　　　⑷綜上，反訴被告主張臺南市土木技師公會計算反訴原告
        完成系爭工程之價值69,807,408元（不含稅），未付證
        明文件之工程不能認定為完工，應扣工程款9,103,951
        元（不含稅），為有理由。
  　⒊再查，反訴被告應該給付反訴原告追加工程款435,695元，
      及反訴原告應負擔試驗取樣復原及試驗費355,308元、施
      工界面18,810元（均不含稅）等情，為兩造所不爭執，應
      可認定。
　　⒋綜上，反訴原告已完工工程價值為69,807,408元，加計反
      訴被告應給付追加工程款435,695元，扣除未付證明文件
      暫時款9,103,951元、瑕疵修補用18,218,394元、試驗取
      樣復原及試驗費355,308元、施工界面18,810元，加計利
      潤率1.0260%（土木技師鑑定報告第一冊第27頁），反訴
      原告得請求之工程款為41,832,408元〈計算式：69,807,40
      8-（9,103,951+18,218,394-435,695+355,308+18,810）×
      1.0262（利潤率）＝41,832,408元〉。
　　⒌惟反訴被告已給付反訴原告請求工程款5,346,000元，另又
      反訴原告清償6,150,000元，以此計算，反訴原告之工程
      款請求權已全部消滅，反訴原告應再給付反訴被告5,477,
      592元（計算式：53,460,000-41,832,408-6,150,000＝5,4
      77,592）。從而，反訴原告主張：反訴被告應給付反訴原
      告已施作惟尚未計價之工程款12,952,778元、追加工程款
      435,695元為無理由應予駁回。
（八）反訴原告主張：反訴被告任意終止與反訴原告之系爭工程
      合約，依民法第511條規定，應賠償反訴原告因契約終止
      而生之損害，計1,620,000元，是否有理由？經查：
　　⒈工作未完成前，定作人得隨時終止契約。但應賠償承攬人
      因契約終止而生之損害，民法第511條定有明文。
　　⒉反訴被告於107年6月14日委託律師發函予被告終止系爭工
      程合約（原證12），上開函文列舉終止系爭工程合約之依
      據，除系爭工程合約第25條第1、2款外，另列舉民法第51
      1條，惟反訴被告上開函文意旨，係以反訴原告逾期完工
      ，且無意願將瑕疵修補符合契約要求，亦無能力將工程完
      工，足認係以可歸責於反訴原告之事由而終止承攬契約，
      本件非屬民法第511條規定之任意終止應可認定，本件無
      民法第511條之適用。從而，反訴原告依民法第511條規定
      ，請求反訴被告賠償因契約終止而生之損害1,620,000元
      為無理由，應予駁回。
五、綜上所述，原告主張被告施作之系爭工程有瑕疵，且不能如
    期竣工，乃依約終止系爭工程合約，經結算被告已完成之工
    程價值，扣除未附證明文件暫時保留工程款、工程瑕疵修復
    及補強費、原告已付工程款、被告已清償金額等，被告應再
    給付原告5,477,592元。又給付無確定期限者，債務人於債
    權人得請求給付時，經其催告而未為給付，自受催告時起，
    負遲延責任。遲延之債務，以支付金錢為標的者，債權人得
    請求依法定利率計算之遲延利息；應付利息之債務，其利率
    未經約定，亦無法律可據者，週年利率為5%。民法第229條
    第2項前段、第233條第1項前段、第203條分別定有明文。本
    件原告以被告施作之系爭工程有瑕疵，乃依系爭工程合約第
    25條、民法第493條第1項規定請求被告賠償瑕疵修補費用，
    給付無確定期限，原告於107年6月14日發文終止兩造間之工
    程合約（原證12），同時請求被告賠償損失53,460,000元，
    被告於107年6月15日收受該函文，則被告自107年6月16日起
    負遲延責任。從而原告請求被告賠償5,477,592元，及自107
    年6月19日起至清償日止按年息百分之五計算之利息為有理
    由；逾此之請求為無理由，應予駁回。
六、反訴部分：系爭工程合約終止，反訴原告已完工之工程已由
    鑑定人臺南市土木技師公會鑑定其價值，反訴被告並以此計
    算應給付反訴原告之工程款，其中9,103,951元因未附證明
    文件，尚未完工，反訴原告尚不得請求給付，其餘反訴原告
    得請求之工程款，經反訴被告以瑕疵修補費用抵銷後已無剩
    餘，反訴原告請求工程款為無理由，應予駁回；又系爭工程
    合約終止無民法第511條之適用，反訴原告依該條文請求反
    被告賠償因契約終止所生之損害亦無理由，應予駁回。
七、本件事證已臻明確，兩造其餘主張陳述及攻擊防禦方法，經
    本院審酌後，認均不影響本件判決結果，爰不一一論述，併
    此敘明。 　　
八、本訴部分，兩造均陳明願供擔保請准宣告假執行及免為假執
    行，原告勝訴部分核無不合，爰分別酌定相當擔保金額准許
    之，至原告敗訴部分，其假執行之聲請，即失所依據，應予
    駁回。反訴部分，反訴原告之訴為無理由，假執行之聲請失
    所依附，應予駁回。
九、訴訟費用負擔之依據：民事訴訟法第78條、第79條。
中　　華　　民　　國　　110 　年　　8 　　月　　26　　日
                  民事第五庭    法  官　張麗娟
以上正本係照原本作成。
如對本判決上訴，須於判決送達後20日內向本院提出上訴狀。
如委任律師提起上訴者，應一併繳納上訴審裁判費。
中　　華　　民　　國　　110 　年　　8 　　月　　26　　日
                                書記官  高培馨